【裁判字號】    94,上易,451
【裁判日期】    950126
【裁判案由】    損害賠償
【裁判全文】
臺灣高等法院臺中分院民事判決  94年度上易字第451號
上  訴  人  乙○○
訴訟代理人  徐湘生律師
被  上訴人  甲○○
訴訟代理人  廖健智律師
複  代理人  洪明立律師
上列當事人間請求損害賠償事件，上訴人對於中華民國94年9月
29日臺灣臺中地方法院94年度訴字第1780號第一審判決提起上訴
，本院於95年1月10日言詞辯論終結，判決如下：
    主  文
上訴駁回。
第二審訴訟費用由上訴人負擔。
    事實及理由
一、本件被上訴人於原審起訴主張：兩造於民國（下同）85年2
    月間成立買賣契約，由被上訴人將坐落臺中縣太平市○○段
    59地號、權利範圍10000分之25，及其地上533建號（即門牌
    臺中縣太平市○○○路158巷22號12樓）、權利範圍全部；8
    建號（即門牌臺中縣太平市○○○路186之2號）、權利範圍
    10000分之13等不動產出售予上訴人。約定上訴人以對被上
    訴人之新臺幣（下同）400,000元借款債權及代被上訴人清
    償被上訴人以上開不動產向匯通商業銀行股份有限公司（即
    國泰商業銀行股份有限公司之前身，嗣再合併變更為國泰世
    華商業銀行股份有限公司，下稱國泰世華商業銀行）辦理抵
    押借款1920,000元，作為系爭不動產之買賣對價。不料上訴
    人於繳納系爭抵押借款本息1年後，即拒不繳納，經抵押權
    人聲請拍賣該不動產抵償後，尚有本金159萬5千7百77元及
    自91年1月23日起之利息及違約金未清償。嗣被上訴人於94
    年7月11日以120萬元清償該債務，其餘金額經國泰世華商業
    銀行免除。是被上訴人因上訴人之不完全給付，受有120萬
    元之損害。爰依債務不履行、不完全給付之法律關係，請求
    上訴人賠償損害120萬元及自被上訴人清償前開抵押債務之
    翌日即94年7月12日起至清償日止按年息百分之5計算之利息
    等語。
二、上訴人未於原審法院言詞辯論期日到場，亦未提出準備書狀
    作何聲明或陳述。
三、原審法院審酌兩造攻擊防禦方法後，認本件上訴人既未依債
    務本旨代償系爭抵押借款，致被上訴人因自為清償而受有損
    害，則被上訴人依法請求上訴人賠償損害，即屬有據，因而
    判令上訴人應給付被上訴人120萬元，及自94年7月12日起至
    清償日止，按週年利率5%計算之利息。上訴人對於原審上開
    判決提起上訴，上訴聲明：(一)原判決廢棄。(二)第一、二審訴
    訟費用，由被上訴人負擔。被上訴人則答辯聲明：(一)上訴駁
    回。(二)第二審訴訟費用由上訴人負擔。
四、兩造不爭執之事實如下：
(一)、系爭坐落台中縣太平市○○段59地號、權利範圍10000分之2
    5，及其地上533建號（即門牌台中縣太平市○○○路158巷
    22號12樓）、權利範圍全部；8建號（即門牌台中縣太平市
    ○○○路186之2號）、權利範圍10000分之13等不動產原係
    被上訴人所有。
(二)、被上訴人曾以上開不動產向匯通商業銀行股份有限公司（即
    國泰商業銀行股份有限公司之前身，嗣再合併變更為國泰世
    華商業銀行股份有限公司，下稱國泰世華商業銀行）辦理抵
    押借款192萬元，嗣因被上訴人積欠上訴人40萬元債務無力
    清償，由被上訴人將其名下所有前開不動產移轉予上訴人名
    下。
(三)、上訴人於繳納系爭抵押借款本息1年後，即未繼續繳納，經
    抵押權人聲請拍賣該不動產抵償後，尚有本金1,595,777元
    及自91年1月23日起之利息及違約金未清償。嗣被上訴人於
    94年7月11日以120萬元清償該債務，其餘金額經國泰世華商
    業銀行免除。
(四)、被上訴人係以240萬元向訴外人長億實業有限公司購得系爭
    不動產（不動產預定買賣契約，見被上證3）
五、本件兩造爭執之所在，厥為雙方是否協議由被上訴人將系爭
    不動產移轉登記予上訴人，並以被上訴人積欠上訴人40萬元
    債務抵償外，又約定由上訴人負擔被上訴人對匯通銀行所負
    之抵押債務，以為對價？被上訴人得否向上訴人請求返還其
    向銀行清償之120萬元債務？
六、查被上訴人主張其係因買賣為原因，將其原有前開不動產移
    轉登記予被上訴人一節，已經其提出土地及建物登記簿謄本
    為證，上訴人就此亦不爭執，自足採憑，上訴人雖又以該土
    地、建物之所以移轉在其名下，只是因為被上訴人前欠伊太
    太40萬元債務無力清償，才將前開不動產過戶給他，要給他
    一個保障，並防止被上訴人日後再將系爭房地設定第3及第
    4位抵押權，影響上訴人權益，才約定以不動產出租之租金
    抵付欠銀行之利息，如欠銀行之本息付清，則房地所有權即
    歸其所有，雙方並未約定由上訴人承受其上之抵押債務云云
    ，然上訴人若僅承受房地所有權，而未負擔系爭抵押權之債
    務，則何以持續繳納本息達一年以久？且上訴人既自陳兩造
    過戶當時，被上訴人尚欠銀行之借款餘款係130餘萬元（見
    本院卷第一宗第18頁）；而被上訴人係以240萬元之價格，
    向長億公司購買該房地，已如前述，則被上訴人積欠上訴人
    太太之40萬元之債務，再加上被上訴人於買賣過戶當時尚欠
    銀行之抵押欠款為130餘萬元，總計約170餘萬元，上訴人若
    未口頭同意承受前開抵押欠款，被上訴人又豈有將高於其債
    務總額之房地過戶予上訴人之理？甚且，系爭不動產嗣經銀
    行聲請查封拍賣，執行法院於第一次拍賣公告所核定之價格
    ，建物部分計118萬元、土地則為35萬，合計共153萬元，嗣
    因未按期向銀行繳款，系爭房地經三次拍賣流標，於特拍後
    減價拍賣時，尚以81萬元拍定，被上訴人自不可能僅以低於
    房地市價之40萬元，即同意將系爭房地售予上訴人，被上訴
    人主張係以系爭不動產出售予上訴人，並以其積欠上訴人之
    40 萬元借款債權及代被上訴人清償前開抵押借據為買賣之
    對價，應屬可信，上訴人所辯則與經驗法則不合，尚無可採
    。
七、上訴人固又稱本件買賣只是給上訴人安心，並沒有價金之給
    付，被上訴人至今亦未歸還該40萬元之欠款云云，然依上訴
    人所述，被上訴人無異將系爭房、地無償贈與給上訴人，但
    被上訴人既已負債在身，又非經濟寬裕之人，豈有可能再無
    償贈與系爭房、地予上訴人？且雙方如意在贈與，則於辦理
    所有權移轉登記時，又為何未登記為贈與，反而以買賣為其
    原因？再者，被上訴人係因上訴人未依約去銀行辦理抵押債
    務之承擔，又未繼續繳息，致遭債權銀行聲請查封拍賣，被
    上訴人惟恐波及自己財產，又通知不到上訴人，才先行向銀
    行清償等情，已據被上訴人陳述明確，經核上訴人於原審亦
    因受合法通知，無正當理由未到庭，由原審依被上訴人聲請
    後為一造辯論之判決，另上訴人於本院亦陳明因舉家搬至屏
    東工作，故未能接獲通知等情，益見被上訴人前開陳述，確
    屬有據，上訴人徒以被上訴人未通知其先行清償，否認有承
    受系爭抵押債務云云，亦難逕採。
八、按因可歸責於債務人之事由，致為不完全給付者，債權人得
    依關於給付遲延或給付不能之規定行使其權利。因不完全給
    付而生前項以外之損害者，債權人並得請求賠償。民法第
    227條定有明文。本件上訴人既未依債務本旨代償系爭抵押
    借款，致被上訴人因自為清償而受有損害，則被上訴人依上
    開法律規定，請求上訴人賠償損害1,200,000元，即屬有據
    。
九、次按負損害賠償責任者，除法律另有規定或契約另有訂定外
    ，應回復他方損害發生前之原狀。因回復原狀而應給付金錢
    者，自損害發生時起，加給利息。民法第213條第1項、第2
    項定有明文。又應付利息之債務，其利率未經約定，亦無法
    律可據者，週年利率為百分之五，民法第第203條亦有明文
    。本件上訴人所負損害賠償責任而應回復原狀者，乃係給付
    金錢1,200,000元，依上開法律規定，被上訴人自得請求自
    損害發生即向國泰世華商業銀行清償系爭抵押借款時起，加
    給法定利息。是被上訴人請求自清償翌日即94年7月12日起
    ，按週年利率5%計算之法定利息，即無不合。
十、綜上所述，被上訴人依債務不履行不完全給付之法律關係，
    請求上訴人給付1,200,000元，及自94年7月12日起至清償日
    止，按週年利率5%計算之利息，為有理由，應予准許。原審
    因之為被上訴人勝訴之判決並酌定被上訴人聲請假執行之供
    擔保金額，核其認事用法均無不合，判決結果亦稱妥適，上
    訴人執前開論旨，求予將原判決廢棄，尚屬無據，其上訴為
    無理由，應予駁回。
據上論結：本件上訴為無理由，依民事訴訟法第449條第1項、第
78條、判決如主文。
中    華    民    國    95    年    1     月    26    日
                      民事第二庭審判長法  官  童有德
                                      法  官  翁芳靜
                                      法  官  謝說容
以上正本係照原本作成。
不得上訴。
                                      書記官  蘇昭文
中    華    民    國    95    年    1     月    26    日
                                                      Ｈ


司法院資訊處製作；財團法人民間司法改革基金會備份。
